【裁判字號】    89,上訴,1522
【裁判日期】    900214
【裁判案由】    妨害自由
【裁判全文】
臺灣高等法院臺南分院刑事判決            八十九年度上訴字第一五二二號    Ｇ
      上  訴  人
      即  被  告  丁  ○  ○
右上訴人因妨害自由案件，不服臺灣嘉義地方法院八十八年度訴字第六○七號中華民
國八十九年九月十四日第一審判決（起訴案號：臺灣嘉義地方法院檢察署八十八年度
偵字第一五六九號），提起上訴，本院判決如左：
      主      文
原判決撤銷。
丁○○、丙○○共同以強暴脅迫剝奪人之行動自由，各處有期徒刑壹年陸月。
扣案空白本票一本沒收。
      事      實
一、張清富（在逃通緝中）與某不詳姓名年籍，綽號「清發」之成年男子（下簡稱「
    清發」）共同自民國（下同）八十七年間起，先後在嘉義市○○路、八德路二五
    號等處經營地下錢莊。嗣戊○於八十七年三、四月間起，陸續向張清富、清發等
    人所經營之地下錢莊以每新台幣（下同）一萬元每日利息一百五十元顯與原本不
    相當之重利之利率借款約六百萬元，因尚欠六十三萬元已無力清償（其中包括本
    金、利息四十三萬元，違約金二十萬元），始向甲○○借用如附表一所示三紙支
    票交付與張清富以供擔保，張清富再將該三紙支票轉交與有資金往來之乙○○（
    另經台灣嘉義地方法院檢察署以八十八年度偵字第一五六九號為不起訴處分確定
    ），其後因戊○並未將所借用支票面額之款項交付與甲○○，甲○○遂要求銀行
    止付該三紙支票，乙○○因該三紙支票發票日屆至提示支票遭拒絕付款，亦找張
    清富未著，遂委託丁○○以暴力向支票發票人甲○○催討票款，丁○○乃找丙○○，二人與張清富基於共同妨害自由之犯意聯絡，由丁○○、丙○○出面於八十
    八年二月十一日晚上八時許，僱請不知情之黃清枝（無妨害自由之犯意聯絡）駕
    駛車號ＰＤ－９７８號計程車，先至甲○○位於嘉義市中埔鄉富收村三五號之住
    處找甲○○要求兌現票款，甲○○則向丙○○、丁○○表示款項係戊○所借，隨
    即並聯絡戊○亦到甲○○住處商討債務處理事宜。嗣戊○於到達甲○○住處後，
    戊○仍向丁○○、丙○○表示無力償還請求延期遭拒，丁○○、丙○○遂強行押
    戊○登上由黃清枝所駕駛計程車上，並要黃清枝往嘉義縣番路鄉方向行駛，途中
    丁○○對戊○脅迫稱：若不還錢，即要將其載至位於嘉義縣觸口村天長地久橋丟
    到橋下等語，丙○○則在旁附和稱：天長地久橋附近人多易被發現，建議改載至
    行圓橋附近較無人等語，以恫嚇戊○致戊○心生畏懼而苦苦哀求丁○○、丙○○
    讓其下車打電話籌錢，丁○○、丙○○即在路邊停車令戊○打電話向渠姊籌錢未
    果後，又將戊○強押上車並載至嘉義縣觸口附近，並下車由丁○○在旁看守，丙○○出手毆打戊○約二十分鐘，戊○受丁○○、丙○○此等強暴脅迫行為，只得
    承諾簽發本票以擔保償債，丁○○、丙○○始罷手並押戊○回到車上繼續行駛，
    途中丁○○並下車購買商業本票一本以強迫戊○簽發，隨後驅車行經嘉義縣中埔
    鄉隆興村一零七號日隆修車廠時，丙○○因前曾在日隆修車廠修過車並與廠主陳
    清風相識，遂在日隆修車廠停車並到修車廠內向陳清風借用電話以供戊○繼續向
    友人籌錢及供戊○簽發本票之場所，隨後戊○在丁○○、丙○○之強暴脅迫下，
    簽發如附表二所示總金額共六十三萬元之本票六紙，戊○遂伺機佯裝打電話向其
    姊籌錢時委由其姊向警方報案以求救，嗣經警方於同日晚間十一時許在日隆修車
    廠當場查獲丁○○、丙○○，共計剝奪戊○行動自由約三小時。
二、案經嘉義縣警察局中埔分局報告台灣嘉義地方法院檢察署檢察官偵查起訴。
      理      由
一、訊據上訴人即被告丁○○、丙○○固坦承：其等確曾於八十八年二月十一日晚上
    八時許，僱請黃清枝駕駛車號ＰＤ－９７８號計程車，透過甲○○約同戊○至甲○○位於嘉義市中埔鄉富收村三五號之住處商討債務處理事宜；嗣戊○於到達甲○○住處後，丁○○、丙○○並確曾與戊○共同搭乘黃清枝所駕計程車，往嘉義
    縣番路鄉天長地久橋方向行駛，又繞行圓橋等情，惟否認有前開妨害自由犯行。
    被告丁○○辯稱：當天是戊○自願上車打電話向其姊籌錢處理債務，沒有強押他
    ，只罵他三字經而已。被告丙○○辯稱：當時是丁○○叫車，丁○○邀他至甲○○住處，伊不知他們之間的事云云。
二、經查：（一）右揭事實，業經被告二人於警局訊問時坦承在卷，核與被害人戊○
    迭於警訊、原審偵審及本院調查訊問時指訴詳實，前後互核一致（參警訊卷第一
    頁正面至六頁正面、偵查卷第三十二頁正面至第三十三頁背面、原審八十八年十
    一月一日及本院九十年一月十二日調查筆錄）；（二）警方亦確於八十八年二月
    十一日當晚十一時許在日隆修車廠當場查獲丁○○、丙○○，並扣有如附表一所
    示支票三紙、空白本票一本、如附表二所示本票六紙可稽，此有警卷可佐；（三
    ）被告丙○○嗣於原審亦供稱：「..... 丁○○說要到天長地久橋，戊○半路到
    觸口打電話，我下車向戊○說欠錢不可以不還，可以慢慢還，我有喝點酒，說欠
    錢不可以不還」，「我怕丁○○到天長地久橋要推戊○下去，我怕發生危險，才
    說不要去那裡... 」，「我有用手打戊○兩下....」，「丁○○有恐嚇戊○說要
    到天長地久橋推他下去，我是在保護戊○.... 」，「.... 丁○○上車前說要到
    天長地久橋，我知道那裡很危險，我心理就毛毛的，我才說我一起去，戊○下車
    打電話後，我才建議說到行圓橋，比較少人..... 」，「我認識（日隆修車廠）
    老闆陳清風..... 我說我朋友住在前面十字車廠（即日隆修車廠），就到那裡寫
    （本票）就好了」等語（參原審八十八年十月十八日調查筆錄），於本院審理時
    仍承認有毆打戊○之情事。依丙○○所供述觀之，丁○○當時確有對於戊○為脅
    迫等犯行。（四）被告丁○○於原審亦供承：「是烏龍拿三張支票給我，告訴我
    叫我到甲○○家中收款..... 」，「（問：為何到十字車廠即日隆修車廠）？答
    ：到十字車廠比較近，要到那裡比較方便..... 」等情（參原審八十八年十月十
    八日調查筆錄）。（五）而載送彼等之計程車司機黃清枝於偵查時證稱：「（問
    ：在車上，丁○○他們有無對戊○講恐嚇的話或罵他、打他？）都沒有。」，「
    （問：當天戊○講什麼？）他講話很小聲，沒聽清楚，丁○○坐在前面沒有講什
    麼話。」，「（問：戊○是被脅迫上車的？）不是。」，「（他們開車沒有目的
    地？）沒有，到觸口後又回來。」（參偵查卷第二十六頁正面、背面），然黃清
    枝既為計程車司機，卻又未聽清楚被告等與告訴人間之互動話語，且被告等僱用
    其開車，卻又漫無目的繞行嘉義縣郊外山區，不僅異於常情，復參之黃清枝係受
    被告等所僱以載送賺取車資，上開有利於被告等之供述，不無迴護被告或懾於被
    告等暴力犯罪之淫威而不敢為真實之供述，尚難據以作為有利於被告認定之依據
    。（六）日隆車廠（即十字車廠）廠主陳新峰到庭雖證稱：「不知道他們在談何
    事，戊○向我借電話，我不知道發生何事，他們自己在那裡談，我在修車，不知
    何事..... 」，「沒有大小聲，他們在裡面談，我不在場，不知道，我進去倒茶
    ，過一下，警察就來了。」（參原審八十八年十一月一日調查筆錄），然被告等
    與戊○到達日隆車廠時，既已對戊○施以強暴脅迫後，且已經妨害其行動自由約
    三小時之久，衡之常情，縱陳新峰所為供述實在，戊○與被告等到達日隆車廠後
    確未再有激烈言語、肢體衝突，仍無法認定被告等之前是否曾為討債而施強暴脅
    迫而剝奪被害人之行動自由，亦不能資為有利被告等之認定；（七）再衡諸被告
    間與被害人之關係觀之，張清富與戊○間之債權債務，與丁○○、丙○○均無任
    何利害關係，何以丁○○願意代張清富出面討債？甚且以上開強暴脅迫之方式迫
    使戊○還錢？戊○與張清富間是否真有債務糾紛，豈僅因張清富等交付支票，即
    得認戊○欠債未還？而張清富縱真有債權無法受償，何以不循正常訴訟途徑索討
    ，卻委請丁○○、丙○○等人出面？而丁○○、丙○○又有何特別能力竟能代為
    使戊○清償欠款？又依丙○○所自陳與戊○並不相識，則為何僅因丁○○之邀約
    即陪同前往討債？甚且進而陪同丁○○等搭乘計程車於夜間繞行於嘉義縣番路鄉
    郊外山區達三小時？甚且依其所自白竟出手毆打戊○？其所辯唯恐戊○遭逢不測
    等辯詞實屬牽強難以令人置信。綜上丁○○、丙○○所辯觀之，其等如未強押戊○代張清富討債，則該過程顯然均與常情不符，顯見所辯均係卸責之詞，不足採
    信。此外，復有如附表一所示支票三紙、附表二所示本票六紙及空白本票一本扣
    案可證，事證已臻明確，被告二人犯行，均堪認定。
三、按刑法第三百零二條第一項之罪，與同法第三百零四條第一項及同法第三百零五
    條之罪，所保護之法益均為被害人之自由。剝奪人之行動自由罪，不外以強暴脅
    迫為手段，且較他罪為重，縱其目的在行無義務之事或妨害他人行使權利或恐嚇
    他人，仍應逕依刑法第三百零二條第一項論處，無適用同法第三百零四、第三百
    零五條之餘地，是以恐嚇使被害人就範，將之押走，其恐嚇犯行為非法剝奪人之
    行動自由之犯罪所吸收，祇論以剝奪人之行動自由罪（最高法院六十九年台上字
    第三四三六號及七十六年台上字第三五一一號裁判意旨可資參照）。是核被告二
    人所為均係犯刑法第三百零二條第一項之以強暴、脅迫剝奪人之行動自由罪；而
    其等恐嚇被害人、以強暴脅迫使被害人行無義務之事等犯行，均為前開以強暴脅
    迫剝奪人之行動自由罪所吸收，不再另論；被告二人與張清富就上開妨害自由犯
    行有犯意聯絡及行為之分擔，為共同正犯。
四、原審予以被告等論處罪刑，固非無見。但原判決於事實及理由均說明有如附表一
    、二之記載，然遍查原審卷，均查無附表，及扣案空白本票一本係被告丁○○購
    買為其所有，已據其陳述在卷（本院八十九年十二月廿九日訊問筆錄），係供犯
    罪所用之物，依法應宣告沒收，原審未予宣告沒收，其認事用法，自有未洽。被
    告等上訴意旨，均否認犯罪，固無可取，但原判決既有前述可議之處，即屬無可
    維持，應由本院撤銷改判，爰審酌被告二人正值壯年，不思努力向上竟為討債，
    出此暴力犯行，且其等實施犯罪之手段殘忍，對於被害人所造成之傷害匪淺，對
    於社會治安危害重大，犯後竟均仍不知悔改矢口否認犯行等情狀，各處有期徒刑
    一年六月。而扣案空白本票一本係被告丁○○所有供犯罪所用之物，依法宣告沒
    收。另如附表二所示戊○所簽發之六紙本票，係被害人戊○所簽發，為戊○所有
    ，爰應發還與戊○；如附表一所示之支票三紙，則為甲○○所有，亦應發還與甲○○，併此敘明。
五、公訴意旨另以：被告丁○○、丙○○與張清富、「清發」四人，共同自民國八十
    七年間起，先後在嘉義市○○路、八德路二五號等處經營地下錢莊，自八十七年
    三、四月間起，陸續貸與戊○以每一萬元每日利息一百五十元顯與原本不相當之
    重利利率借款約六百萬元，因認被告丁○○、丙○○亦涉有重利犯嫌；而丁○○
    、丙○○於前開妨害戊○行動自由期間，曾毆打戊○，亦認其等亦涉有傷害犯嫌
    。
六、按犯罪事實應依證據認定之，無證據不得推定其犯罪事實；又不能證明被告犯罪
    者，應諭知無罪之判決，刑事訴訟法第一百五十四條、第三百零一條第一項分別
    定有明文；且認定不利於被告之事實，須依積極證據，苟積極證據不足為不利於
    被告事實之認定時，即應為有利於被告之認定，更不必有何有利之證據，最高法
    院三十年上字第八一六號著有判例可資參照。
七、公訴意旨認：（一）被告丁○○、丙○○涉有刑法第三百四十四條之重利罪嫌，
    無非係以被害人戊○就向同案被告張清富、「清發」等借款之指述為據。然訊據
    被告丁○○、丙○○二人均堅決否認有與張清富共同經營地下錢莊重利之犯嫌，
    均辯稱：其等僅係受張清富之託協助追討債務等語。而丁○○、丙○○因向被害
    人戊○追討債務致犯有妨害自由之犯行，已如前述，然並無其他依據足認丁○○
    、丙○○確有參與地下錢莊之經營及與張清富、「清發」等人共犯重利之犯行，
    僅憑戊○關於向張清富借款之指述與丁○○、丙○○前開暴力討債之犯行，尚無
    從形成丁○○、丙○○確有參與經營地下錢莊以獲取重利犯行之無可動搖心證；
    （二）訊據被告丙○○固坦承曾於載同戊○行經嘉義縣觸口村行圓橋附近時，曾
    用手打了戊○二下（參原審八十八年十月十八日調查筆錄、本院八十九年十二月
    廿九日訊問筆錄），於本院亦供認無誤，但戊○是否因此成傷或健康機能受有減
    損之傷害，並無積極證據足供佐證，既乏佐證以形成確信之心證，自亦無從認定
    丙○○、丁○○涉犯傷害罪嫌。惟公訴人以被告丙○○、丁○○所涉傷害、重利
    罪嫌與前開妨害自由犯行部分有裁判上一罪之牽連關係，爰就傷害部分不另為無
    罪之諭知。
據上論結，應依刑事訴訟法第三百六十九條第一項前段、第三百六十四條、第二百九
十九條第一項前段、刑法第二十八條、第三百零二條第一項、第三十八條第一項第二
款，罰金罰鍰提高標準條例第一條前段，判決如主文。
本案經檢察官吳忠賢到庭執行職務。
中    華    民    國      九十      年      二      月      十四        日
                                  臺灣高等法院臺南分院刑事第三庭
                                      審判長法官  黃    崑    宗
                                            法官  莊    俊    華
                                            法官  林    勝    木
右正本證明與原本無異。
如不服本判決，應於判決送達後十日內向本院提出上訴狀，其未敘述理由者並應於提
出上訴狀後十日內向本院補提理由書（應附繕本)。
                                      法院書記官  吳    秋    賢
中    華    民    國      九十      年      二      月      十五        日
附錄法條：
刑法第三百零二條第一項：私行拘禁或以其他非法方法，剝奪人之行動自由者，處五
                        年以下有期徒刑、拘役或三百元以下罰金。
附表一：支票
┌──┬─────────┬──────┬───────┬───────┐
│編號│票              號│日        期│金          額│付    款    人│
├──┼─────────┼──────┼───────┼───────┤
│ １ │ＡＴ0000000│年６月日│新台幣二十萬元│大安商業銀行  │
│    │                  │            │              │嘉義分行      │
├──┼─────────┼──────┼───────┼───────┤
│ ２ │ＡＴ0000000│年７月５日│新台幣二十萬元│大安商業銀行  │
│    │                  │            │              │嘉義分行      │
├──┼─────────┼──────┼───────┼───────┤
│ ３ │ＡＴ0000000│年７月８日│新台幣廿三萬元│大安商業銀行  │
│    │                  │            │              │嘉義分行      │
└──┴─────────┴──────┴───────┴───────┘
附表二：本票
┌──┬─────────┬──────┬───────┬───────┐
│編號│票              號│日        期│金          額│發    票    人│
├──┼─────────┼──────┼───────┼───────┤
│ １ │○二四九○一      │年２月日│新台幣十萬元  │    戊  ○    │
├──┼─────────┼──────┼───────┼───────┤
│ ２ │○二四九○二      │年３月日│新台幣十萬元  │    戊  ○    │
├──┼─────────┼──────┼───────┼───────┤
│ ３ │○二四九○三      │年４月日│新台幣十萬元  │    戊  ○    │
├──┼─────────┼──────┼───────┼───────┤
│ ４ │○二四九○四      │年５月日│新台幣十萬元  │    戊  ○    │
├──┼─────────┼──────┼───────┼───────┤
│ ５ │○二四九○五      │年６月日│新台幣十萬元  │    戊  ○    │
├──┼─────────┼──────┼───────┼───────┤
│ ６ │○二四九○六      │年７月日│新台幣十三萬元│    戊  ○    │
└──┴─────────┴──────┴───────┴───────┘


司法院資訊處製作；財團法人民間司法改革基金會備份。
